ACORDAO-COMPLETO-2369467

ACÓRDÃO DE RELAÇÃO

ACÓRDÃO DE RELAÇÃO 2054/2019 ATA 34/2019 - PLENÁRIO

Acórdão 2054/2019-TCU-Plenário
	Considerando que a presente Representação, datada de 19/12/1996, foi formulada por servidores do TCU diante da situação de sonegação de documentos por parte do Gerente-Geral da agência do Banco do Brasil S.A., em Santiago do Chile, na oportunidade da realização de auditoria na unidade;
2.	Considerando que, por meio da Decisão 015/97-TCU-Plenário, de 29/1/1997, esta Corte fixou prazo de 15 (quinze) dias para que o Presidente do Banco do Brasil, sob pena de aplicação de multa, encaminhasse ao Tribunal cópias dos dois últimos trabalhos produzidos pela Auditoria Interna do Banco, na agência situada em Santiago do Chile, e comunicou ao Ministro de Estado da Fazenda acerca da supramencionada fixação de prazo, para adoção das medidas cabíveis, assim como autorizou a remessa de cópia da Decisão, acompanhada do Relatório e Voto que a fundamentaram, ao Presidente do Banco do Brasil para conhecimento e adoção de providências que evitassem situações como a verificada (Peça 1, p. 10) ;
3.	Considerando que o Banco do Brasil apresentou Pedido de Reexame, apreciado pelo TCU, por meio da Decisão 230/98-TCU-Plenário, que conheceu do recurso e negou-lhe provimento, e fixou novo e improrrogável prazo de 15 (quinze) dias para que o Presidente do Banco do Brasil cumprisse a determinação contida na Decisão 015/97-TCU-Plenário (Peça 2, p. 14) ;
4.	Considerando que, irresignados, o Banco do Brasil e o seu Presidente, Sr. Paulo César Ximenes Alves Ferreira, impetraram no Supremo Tribunal Federal (STF) , o Mandado de Segurança 23.168/DF, requerendo a suspensão da Decisão 230/98-TCU-Plenário e da Decisão 207/98-TCU-Plenário, que trata de assunto correlato ao contido nestes autos, referente ao TC Processo 625.524/1996-9, já arquivado;
5.	Considerando que, a Suprema Corte concedeu medida liminar suspendendo a eficácia dessas Decisões até o exame do mérito da ação, ao tempo que informou ao Presidente desta Corte acerca da liminar concedida e solicitou informações sobre a matéria (Peça 3, p. 15-18) ;
6.	Considerando que, com o deferimento da medida liminar, por meio do Despacho datado de 8/9/1998, o então Ministro Relator no TCU, Humberto Guimarães Souto, determinou o sobrestamento deste processo até o julgamento de mérito da ação no STF, incumbindo a unidade técnica responsável (2ª Secex) do dever de seu acompanhamento;
7.	Considerando que o sobrestamento foi mantido, mesmo após proposta da então 2ª Secex no sentido de arquivamento do feito (Peça 2, p. 41-43) , em razão de manifestação do MPTCU (Peça 4, p. 25-26) , sob o fundamento de ainda persistir o interesse do Tribunal em ver a questão tratada resolvida para o futuro, uma vez que foi posta em juízo (Despacho 26/2/2009, do Ministro Raimundo Carreiro - Peça 4, p. 27) ;
8.	Considerando o deslinde do Mandado de Segurança supracitado, que veio a ocorrer em 13/5/2019, com decisão exarada pela Relatora, Ministra Rosa Weber, do STF, no sentido de: a) extinguir o processo, sem resolução do mérito, com base no art. 485, inciso VI, do CPC, quanto ao segundo impetrante, o Sr. Paulo César Ximenes Alves Ferreira; e b) no tocante ao impetrante remanescente, Banco do Brasil, denegar a segurança e revogar a medida liminar implementada (Peça 7, p. 28) ;
9.	Considerando o exame técnico sobre o conteúdo do julgamento do Mandado de Segurança 23.168/DF, das questões discutidas no Pedido de Reexame da Decisão 015/97-TCU-Plenário, bem como da proposta de arquivamento dos autos no TCU, após expedição de determinação à Segecex para que oriente suas unidades subordinadas acerca das matérias, conforme estabelecido no art. 16, inciso VI, do Regimento Interno do TCU - RI/TC,  uma vez extintas as razões para a manutenção do sobrestamento do presente processo e ausentes os pressupostos de constituição e de desenvolvimento válido e regular do processo (art. 250, I, do RI/TCU) ;
10.	Considerando que passados cerca de 23 anos dos fatos que motivaram a Representação e a inexistência de oportunidade e de conveniência em dar prosseguimento ao feito, notadamente porque as análises pertinentes dos relatórios de auditoria requisitados deveriam ter ocorrido ainda no contexto dos trabalhos de fiscalização realizados naquela agência do Banco do Brasil, localizada na cidade de Santiago-Chile;
	Os Ministros do Tribunal de Contas da União, reunidos em sessão do Plenário, ACORDAM, por unanimidade, com fundamento nos arts. 1º, inciso II, e 43, inciso I, da Lei 8.443/1992, c/c os arts. 143, inciso III, 169, inciso III, 237, inciso V, do Regimento Interno, quanto ao processo a seguir relacionado, de acordo com os pareceres emitidos nos autos, em:
1. Processo TC-Processo 019.186/1996-7 (REPRESENTAÇÃO) 
	1.1. Interessados: Banco do Brasil S.A. (00.000.000/0001-91) ; Humberto Guimaraes Souto (XXX.892.356-XX) 
	1.2. Órgão/Entidade: Banco do Brasil S.a.
	1.3. Relator: Ministro Aroldo Cedraz
	1.4. Representante do Ministério Público: não atuou
	1.5. Unidade Técnica: Secretaria de Controle Externo do Sistema Financeiro Nacional e dos Fundos de Pensão (SecexFinan) .
	1.6. Representação legal: Alexandre Bocchetti Nunes (93294/OAB-RJ) e outros, representando Banco do Brasil S.A. 
	1.7. Determinações/Recomendações/Orientações: 
	1.7.1. determinar à Segecex, com fundamento no art. 16, inciso VI, do Regimento Interno do TCU, que oriente suas unidades subordinadas nos termos abaixo indicados:
	1.7.1.1. a disponibilização de documentos e informações, inclusive relatórios da Auditoria Interna, requisitados pelo TCU a empresas públicas ou sociedades de economia mistas, em sede de ações de controle efetivadas pelo Tribunal, independe de deliberação prévia de seu Conselho de Administração, devendo o prazo determinado para seu cumprimento ser rigidamente observado pela gestão da organização;
	1.7.1.2. não deve o responsável por empresa pública ou sociedade de economia mista alegar sigilo bancário ou comercial no intuito de se furtar da obrigação de apresentar informações e documentos quando requeridos pelo Tribunal, sendo que, especificamente quanto ao sigilo bancário, este deve ser observado somente quanto aos dados individuais dos clientes e das respectivas contas, e, ainda assim, apenas quando não esteja sob análise de operação subsidiada por recursos públicos, inexistindo o sigilo nesta hipótese;
	1.7.1.3. a não observância das orientações contidas nos subitens anteriores por responsável de unidade jurisdicionada é irregularidade passível de Representação ao Tribunal, nos termos do art. 237, incisos V e VI, e 246, do Regimento Interno do TCU;
	1.7.2. arquivar o presente processo, com fundamento no art. 250, inciso I, do Regimento Interno do Tribunal;
	1.7.3. dar ciência do presente Acórdão, bem como do Relatório e o Voto que fundamentam, ao Banco do Brasil S.A;

Banco do Brasil S.a.

Banco do Brasil S.A. (00.000.000/0001-91); Humberto Guimaraes Souto (XXX.892.356-XX)

Banco do Brasil S.A.

AROLDO CEDRAZ

Não atuou

REPRESENTAÇÃO (REPR)

Secretaria de Controle Externo do Sistema Financeiro Nacional e dos Fundos de Pensão (SecexFinan).